【裁判字號】    89,再易,10
【裁判日期】    891130
【裁判案由】    給付票款
【裁判全文】
臺灣臺北地方法院民事判決  八十九年再易字第一○號
    再審  原告    甲○○
    訴訟代理人    陳明暉律師
    複  代理人    簡泰正律師
    再審被告      乙○○      住台北縣淡水鎮○○街一二六巷五號五樓之七
    訴訟代理人    楊金順律師
    複  代理人    江旻書律師
右當事人間請求給付票款事件，再審原告對於民國八十九年一月二十七日之本院八十
八年度簡上字第二七七號確定判決提起再審之訴，本院判決如左：
    主      文
再審之訴駁回。
再審訴訟費用由再審原告負擔。
    理      由
一、再審原告以：（一）在本院八十六年北簡字第六００二號乙○○（按即再審被告
    ）訴請甲○○（按即再審原告）及劉秀蘭給付票款事件，法院曾命再審原告當庭
    書寫甲○○三字十個，卻於送鑑定時，未將該等簽名一併送鑑定；且所送請鑑定
    之刑事警察局函覆稱，甲○○及劉秀蘭之簽名有「做作之情事」，不為鑑定而退
    回，該判決卻未說明不採刑事警察局之復函之理由；而於甲○○及劉秀蘭對該判
    決上訴後，前審法院在本院八十八年簡上字第二七七號之上訴程序中亦未將上開
    命當庭書寫之簽名送鑑，在確定判決中亦未說明不採刑事警察局上開復函之理由
    ；此係漏未斟酌該二種重要證物，而依民事訴訟法第四百三十六條之七「對於簡
    易訴訟程序之第二審確定終局裁判，如就足影響於裁判之重要證物，漏未斟酌者
    ，亦得提起再審之訴，或聲請再審」之規定，對上揭確定判決提起再審之訴。及
    以：（二）上揭確定判決所載：「．．．按依票據法第卅八條規定，執票人故意
    塗銷背書者，其被塗銷之背書人及其被塗銷背書人名次之後，而於未塗銷以前為
    背書者，均免其責任。本件上訴人本於執票人之地位，塗銷訴外人李素月之背書
    ，固生免除訴外人李素月票據責任之效力，惟上訴人甲○○背書名次既在被塗銷
    背書人李素月之前，自無援用票據法第卅八條規定，主張與訴外人李素月同免票
    據責任，上訴人主張被上訴人塗銷李素月之背書，則上訴人依票據法第卅八條即
    不負票據責任云云，容有誤解，殊無可採」部分，適用法規顯有錯誤，且其理由
    與判決主文之意旨矛盾，屬民事訴訟法第四百九十六條第一項第一款「適用法規
    顯有錯誤者」，第二款「判決理由與主文顯有矛盾者」之情形，而對上揭確定判
    決提起再審之訴。
二、按法院核對筆跡，本為調查證據之一種，除特種書據，如古書、古畫或書家摹倣
    各種字體者之筆跡，須選任專門知識技能之鑑定人為精密之鑑定外，若通常書據
    ，一經核對筆跡，即能辨別真偽異同者，法院本於核對之結果，依其心證而為判
    斷，雖不選任鑑定人實施鑑定程序，亦不得指為違法（最高法院七十四年度台上
    字第六七六一號判決參照）。另判斷文書之真偽、異同，原非以鑑定為必要之方
    法，而法院核對筆跡，本為調查證據方法之一種，其有關通常之書據，若一經核
    對筆跡，即能辨別真偽、異同者，法院本於核對之結果，依其心證而為判斷，雖
    不選任鑑定人實施鑑定，不得指為違法（最高法院七十五年度台上字第五四九二
    號判決參照）。又鑑定筆跡，祇不過為調查證據之一種方法，而法院判斷事實，
    原非以鑑定為必要方法，是否送請鑑定，事實審法院有斟酌案情自由裁量之職權
    ，縱未送請鑑定而綜合其他證據調查所得之心證，予以判斷，倘不違反經驗法則
    或論理法則，不容當事人任意指摘為違法（最高法院七十五年度台上字第一二五
    二號判決參照）。是筆跡之核對，本即由法院依自由心證認定之，非必經鑑定始
    得為判斷；如送鑑定單位鑑定，其鑑定材料之種類，或鑑定單位之鑑定結果是否
    可採，依法均為法院依自由心證得加以判斷取捨之範圍。
三、上揭前審確定判決中所涉支票上「甲○○」之背書是否為再審原告所書寫，揆諸
    前述，乃法院得以自由心證加以判斷之事，原非必送請鑑定。亦即該支票上「甲
    ○○」之背書是否為再審原告所為，前審法院或前第一審法院縱使未送鑑定，而
    自以自由心證為判斷，再審原告尚不得指為違法。況前第一審法院業將該支票「
    甲○○」之背書於八十六年七月三十一日送由再審原告所指定之鑑定單位即刑事
    警察局鑑定，惟刑事警察局於八十六年八月六日函覆稱：甲○○及劉秀蘭之簽名
    有「做作之虞」，不為鑑定而退回；前第一審法院始再於八十六年八月十一日送
    請憲兵學校鑑定，經憲兵學校函覆應再加送再審原告等人與金融機往來之開戶資
    料，方能鑑識，前第一審法院乃再調取再審原告設於華南商業銀行北三重分行帳
    號一六二─二０─0000000開戶印鑑卡之資料，且經再審原告自承該印鑑
    卡之簽名確為其所親自簽立無誤，而送交憲兵學校鑑定。按一般人至銀行等金融
    機構所留存之印鑑資料，其上之簽名均為開戶之人親簽，且係於不知日後該筆跡
    將送鑑定之情形下所為；而嗣後於訴訟中經法院命其當庭簽名者，有唯恐為不利
    之鑑定而刻意書寫之可能；故前者較後者之簽名筆跡為自然而無矯飾。是前第一
    審法院將較可信之銀行開戶等簽名資料送予鑑定單位鑑定，而未將再審原告當庭
    書寫之筆跡一併送往鑑定，並無不合。又不同之鑑定單位所為之不同鑑定結果，
    何者可採，何者不採，依前述原為法院得依自由心證加以取捨之事；況刑事警察
    局既不為鑑定，更根本無鑑定結果可言；且前審確定判決理由欄第二段業已詳載
    如何依據憲兵學校鑑定結果以認定上揭支票上「甲○○」之背書係為再審原告自
    己所為之理由。綜上所述，再審原告謂前審確定判決漏未斟酌再審原告之當庭書
    寫簽名及刑事警察局鑑定結果二種重要證物云云，為無可採。
四、次查，關於再審原告不得因其後之背書人李素月之背書被塗銷而援引票據法第三
    十八條之規定免除票據責任，業經前審確定判決理由欄第四段載明：「上訴人（
    指再審原告）主張被上訴人惡意取得系爭支票，並塗銷訴外人李素月之背書云云
    ，惟查上訴人既自認訴外人李素月係於上訴人背書之後，始為背書等情（見本院
    八十九年一月二十日言詞辯論筆錄），按依票據法第三十八條規定：「執票人故
    意塗銷背書者，其被塗銷之背書人及其被塗銷背書人名次之後，而於未塗銷以前
    為背書者，均免其責任」，本件上訴人本於執票人之地位，塗銷訴外人李素月之
    背書，固生免除訴外人李素月票據責任之效力，惟上訴人甲○○背書名次既在被
    塗銷人李素月之前，自無從援用票據法第三十八條規定，主張與訴外人李素月同
    免票據責任，上訴人主張被上訴人塗銷李素月之背書，則上訴人依票據法第三十
    八條即不負票據責任云云，容有誤解，殊無足採」，除其中「本件上訴人本於執
    票人之地位，塗銷訴外人李素月之背書」內之「上訴人」（即再審原告）顯係「
    被上訴人」（即再審被告）之誤、僅係筆誤外，餘認事用法經核均無違誤。再審
    原告指：其中「本件上訴人（即指再審原告）本於執票人之地位，塗銷訴外人李
    素月之背書」乙語，顯出諸杜撰部分，應係就該判決之筆誤所為誤解。至再審原
    告謂該確定判決適用法規（即票據法第三十八條）有錯誤，且其理由與判決主文
    之意旨矛盾云云，並無可採。
五、按民事訴訟法第四百三十六條之七規定，連同同法第四百三十六條之五及第四百
    三十六條之六之規定，均屬對於簡易訴訟程序之第二審確定終局裁判提起再審之
    訴或聲請再審之特別規定。在對於簡易訴訟程序之第二審確定終局裁判提起再審
    之訴或聲請再審場合，應優先適用上開特別規定；但民事訴訟法第五編關於再審
    程序之一般規定，如與上開特別規定不相衝突，自仍應適用。本件再審之訴，核
    與民事訴訟法第四百三十六條之七規定，對於簡易訴訟程序之第二審確定終局裁
    判，如就足影響於裁判之重要證物，漏未斟酌者，亦得提起再審之訴或聲請再審
    之規定不合，亦與民事訴訟法第四百九十六條第一項第一款「適用法規顯有錯誤
    者」，第二款「判決理由與主文顯有矛盾者」之情形，得以再審之訴對於確定終
    局判決聲明不服之規定不合，顯無再審理由，爰依民事訴訟法第五百零二條第二
    項之規定，不經言詞辯論，以判決駁回之。
六、依民事訴訟法第五百零二條第二項、第五百零五條、第四百三十六條之一第三項
    、第四百六十三條、第七十八條，判決如主文。
中    華      民      國    八十九    年      十一    月   三十      日
                                            民事第五庭審判長法 官邱新福
                                                            法 官林秀圓
                                                            法 官陳惠生
右為正本係照原本作成
本件當事人須以本判決適用法規顯有錯誤為上訴理由時，始得於判決送達後二十日內
向本院提出上訴狀（按他造當事人之人數附繕本），並經本院許可後始得上訴最高法
院。
中      華      民      國    八十九    年      十一      月  三十      日
                                                            書記官  魏淑娟


司法院資訊處製作；財團法人民間司法改革基金會備份。
